臺灣高等法院高雄分院刑事判決
110年度交上訴字第105號
上  訴  人  臺灣橋頭地方檢察署檢察官
被      告  吳明順


上列上訴人因被告公共危險案件，不服臺灣橋頭地方法院109年
度交訴字第17號中華民國110年10月6日第一審判決（起訴案號：
臺灣橋頭地方檢察署108年度調偵緝字第19號），提起上訴，本
院判決如下：
    主  文
上訴駁回。
    理  由
一、本案經本院審理結果，認第一審判決認事用法均無不當，應
    予維持，並引用如附件第一審判決書記載之證據及理由。
二、上訴人即檢察官上訴意旨略以：
  ㈠原判決參考最高法院就類似案件所為判決之見解，認為道路
    交通安全規則第98條第1項第6款、第102條第1項第7款規定
    係適用於不同行車方向或同方向不同車道行駛之情形，於本
    件並無適用之餘地。惟依最高法院108年度台上字第4130號
    判決意旨，縱然同向同車道行駛之情形，仍應注意轉彎車於
    交岔路口前，應確認後方有無其他直行車輛，並讓其先行通
    過。
　㈡依最高法院110年度台上字第613號、第4675號判決意旨，所
    謂「逃逸」係指離開事故現場而逸走之行為，駕駛人於發生
    交通事故致人死傷時，應有在場之義務，至於駕駛人對於事
    故發生有無過失、被害人是否處於無自救力狀態、所受傷勢
    輕重，則非所問。換言之，行為人駕駛動力交通工具發生交
    通事故致人死傷後逃逸，即已構成本罪，原審疏未審酌上開
    判決意旨而為無罪判決，認事用法尚有未洽。
三、本院之判斷：
　㈠事實部分
　　本件事故發生前，被告吳明順所駕自用小客車與同向行駛之
    機車騎士（原判決記載為被害人，下同）黃駿彬所駕機車，
    係以前、後車之相對關係行駛於同一車道，被告於轉彎前已
    依規定操作顯示右側方向燈，嗣其座車前輪因開始轉向觸及
    車道邊線時，黃駿彬所駕機車方才改變其對應之行進位置而
    變換至被告座車右後方繼續前進，終致兩車發生擦撞等情，
    已據原審法院當庭勘驗現場監視錄影畫面調查綦詳並製作筆
    錄在卷，經核並與卷附擷自監視錄影紀錄之連續影像畫面相
    合（警卷第21頁、原審卷第289頁至第295頁）。其情節除與
    上訴意旨所舉案例有異，無從類比，客觀上亦難認為被告之
    駕駛行為有違反注意義務情事，自難認其就結果之發生有可
    歸責之事由。本件非因駕駛人之故意或過失而發生事故，堪
    予認定。
　㈡規範部分
　⒈法治國之要求：
　　按法治國為憲法基本原則之一，法治國原則首重人民權利之
    維護、法秩序之安定及誠實信用原則之遵守。人民對公權力
    行使結果所生之合理信賴，法律自應予以適當保障，此乃信
    賴保護之法理基礎。信賴保護原則攸關憲法上人民權利之保
    障，公權力行使涉及人民信賴利益而有保護之必要者，不限
    於授益行政處分之撤銷或廢止，即行政法規之廢止或變更亦
    有其適用（司法院釋字第525號、第529號解釋意旨參見）。
    據此，不論行政或立法權，所有國家公權力，包括司法權之
    行使，均應受信賴保護原則之限制，自國家權力行使的角度
    言，即要求公權力應守誠實信用，受禁反言原則之規範（最
    高法院110年度台上字第4866號判決參照）。
　⒉相關涉及之規範：
　　102年6月11日修正公布刑法第185條之4規定肇事逃逸罪之構
    成要件有四：「駕駛動力交通工具」、「肇事」、「致人死
    傷」及「逃逸」。其中有關「肇事」部分，可能語意所及之
    範圍，包括「因駕駛人之故意或過失」或「非因駕駛人之故
    意或過失」（因不可抗力、被害人或第三人之故意或過失）
    所致之事故，除因駕駛人之故意或過失所致之事故，依其文
    義及刑法體系整體關聯性判斷，為該條所涵蓋，而無不明確
    外，其餘非因駕駛人故意或過失所致事故之情形是否構成「
    肇事」，尚非一般受規範者所得理解或預見，於此範圍內，
    其文義有違法律明確性原則，此違反部分，應自司法院釋字
    第777號解釋公布之日（即108年5月31日）起失其效力。此
    為該號解釋之解釋文所載明。是該條規定，關於違反法律明
    確性原則，經宣告失其效力部分，為非因駕駛人故意或過失
    所致事故之情形，與該條所定「肇事」之構成要件，並不該
    當，自不得論以肇事逃逸罪（司法院釋字第777號解釋、最
    高法院110年度台上字第2274號判決意旨參照）。又被告行
    為後，因刑法法律之變更，致其規定之犯罪構成要件變更而
    有擴張或限縮時，必其行為同時該當修正前、後法律所定之
    犯罪構成要件，均應予科處刑罰時，始生刑法第2條第1項之
    比較適用問題。
　⒊經查：
　　前引102年6月11日修正公布刑法第185條之4所規定肇事逃逸
    罪之構成要件中，對於非因駕駛人故意或過失所致事故情形
    之處罰部分，已於108年5月31日因司法院釋字第777號解釋
    公布而失其效力，依其性質，無異在解釋公布同時已經宣布
    此前觸犯該部分之規定者，均因法律失效而不予處罰。嗣同
    條規定雖於110年5月28日經修正公布、同年月30日生效施行
    ，依修正後規定：「駕駛動力交通工具發生交通事故，致人
    傷害而逃逸者，處6月以上5年以下有期徒刑；致人於死或重
    傷而逃逸者，處1年以上7年以下有期徒刑（第1項）。犯前
    項之罪，駕駛人於發生交通事故致人死傷係無過失者，減輕
    或免除其刑（第2項）。」，就前開關於非因駕駛人故意或
    過失所致事故之情形仍予處罰。然就同一條文在本次修法生
    效前，原本曾經對同一情形定有處罰之規定，既因前開司法
    院解釋宣告失效而不存在，故修正後規定已無從與此前之舊
    法規定連結，性質上自屬刑法法律之增訂或犯罪構成要件之
    擴張。要無再託辭法條之修正理由為據，以新法係藉「發生
    交通事故」取代舊法「肇事」之用語，欲將行為人駕駛動力
    交通工具發生交通事故致人死傷雖無故意、過失而仍逃逸之
    情形，亦納入本條處罰範圍云云為由，對於曾經國家宣示不
    予處罰之行為對人民重為處罰。否則即與禁反言及法治國之
    誠信原則有違。
四、綜上所述，原審因認為不能證明被告犯罪，而為被告吳明順
    無罪之諭知，並無不合。檢察官以前開理由提起上訴，指摘
    原判決不當，請求本院撤銷原判決並予改判，為無理由，應
    予駁回。
五、被告吳明順於審判期日經合法傳喚，無正當理由而不到庭，
    爰不待其陳述，逕行判決。
據上論斷，應依刑事訴訟法第368條、第371條、第373條，判決
如主文。
本案經檢察官嚴維德提起公訴，檢察官陳登燦提起上訴，檢察官
蔡國禎到庭執行職務。
中　　華　　民　　國　　111 　年　　3 　　月　　22　　日
                  刑事第八庭　　審判長法　官　邱明弘
                                      法　官　黃宗揚
　　　　　                  　　　　　法　官　陳松檀
以上正本證明與原本無異。
被告不得上訴。
檢察官如不服本判決，如認有刑事妥速審判法第9 條之理由，應
於判決送達後20日內向本院提出上訴狀，其未敘述理由者並應於
提出上訴狀後20日內向本院補提理由書（應附繕本）。
附錄刑事妥速審判法第9 條：
除前條情形外，第二審法院維持第一審所為無罪判決，提起上訴
之理由，以下列事項為限：
一、判決所適用之法令牴觸憲法。
二、判決違背司法院解釋。
三、判決違背判例。
刑事訴訟法第377 條至第379 條、第393 條第1 款規定，於前項
案件之審理，不適用之。
中　　華　　民　　國　　111 　年　　3 　　月　　22　　日
                                    　書記官　李佳旻 　   

【附件】
臺灣橋頭地方法院刑事判決　　　　　　 109年度交訴字第17號
公　訴　人　臺灣橋頭地方檢察署檢察官
被　　　告　吳明順
上列被告因公共危險案件，經檢察官提起公訴（108 年度調偵緝
字第19號），本院判決如下：
    主  文
吳明順無罪。
    理  由
一、公訴意旨略以：被告吳明順於民國108 年2 月7 日7 時46分
    許，駛未懸掛車牌之自用小客車（原登記之車牌號碼為OOOO
    -OO號，下稱甲車），沿高雄市ＯＯ區ＯＯ路由西往東方向行駛
    至ＯＯ路OOO巷交岔路口（下稱本案路口）右轉時，本應注意
    行駛至交岔路口，轉彎車應讓直行車先行，而依當時天候晴
    、日間自然光線、路面乾燥無缺陷、無障礙物、視距良好，
    客觀上無不能注意之情事，卻疏未注意讓直行車先行即貿然
    右轉，適有被害人黃駿彬騎乘車牌號碼000-000號普通重型
    機車（下稱乙車），沿同向右側慢車道直行至上揭交岔路口
    ，兩車遂發生碰撞，被害人因此人車倒地，受有左側手部、
    左側膝部、左側踝部及左側大腳趾擦挫傷之傷害（過失傷害
    部分未據告訴）。詎被告明知其駕駛未懸掛車牌之車輛肇事
    並致被害人受有傷害，竟仍基於肇事逃逸之犯意，下車與被
    害人爭論後，未為必要之救護協助、亦未留下基本聯絡資料
    或等待員警、救護人員到場處理，即逕自返回車上駕車離開
    現場，經被害人步行在後追躡仍不停車而逃逸。因認被告涉
    犯刑法第185條之4肇事逃逸罪嫌。
二、按犯罪事實應依證據認定之，無證據不得認定犯罪事實；不
    能證明被告犯罪者，應諭知無罪之判決，刑事訴訟法第154
    條第2項及第301條第1項分別定有明文。所謂證據，係指足
    以認定被告確有犯罪行為之積極證據而言，該項證據自須適
    合於被告犯罪事實之認定，始得採為斷罪資料。苟積極證據
    不足為不利於被告事實之認定時，即應為有利於被告之認定
    ，更不必有何有利之證據（最高法院29年上字第3105號及30
    年上字第816號判決意旨參照）。又被害人或告訴人與一般
    證人不同，其與被告常處於相反之立場，其陳述之目的，在
    使被告受刑事訴追處罰，證明力自較一般無利害關係之證人
    陳述薄弱。故被害人或告訴人縱立於證人地位而為指證及陳
    述，亦不得作為有罪判決之唯一依據，仍應調查其他證據以
    察其是否與事實相符，亦即仍須有補強證據以擔保其指證、
    陳述之真實性，而為通常一般人不致有所懷疑者，始得採為
    論罪科刑之依據（最高法院108 年度台上字第2125號判決意
    旨參照）。
三、本件公訴人認被告有肇事逃逸之犯行，無非係以起訴書證據
    清單所載證據資料為其主要論據。訊據被告堅決否認有何肇
    事逃逸犯行，辯稱：我有與被害人發生車禍，車禍後我好像
    沒有提供我的名字或電話，也沒有叫救護車就離開了，但我
    當時有打方向燈、減速準備右轉，被害人卻來撞上我右後照
    鏡等語（交訴卷第206至207頁）。
四、本案適用法律之說明
（一）102 年6 月11日修正公刑法第185 條之4 規定之構成要件
      有四：「駕駛動力交通工具」、「肇事」、「致人死傷」
      及「逃逸」。其中有關「肇事」部分，就「非因駕駛人故
      意或過失所致事故」之情形是否構成「肇事」，尚非一般
      受規範者所得理解或預見，於此範圍內，其文義有違法律
      明確性原則，此違反部分，應自司法院釋字第777 號解釋
      公布之日（即108 年5 月31日）起失其效力。換言之，自
      108 年5 月31日起，非因駕駛人故意或過失所致事故之情
      形，與該條所定「肇事」之構成要件，並不該當，自不得
      論以肇事逃逸罪（司法院大法官釋字第777 號解釋、最高
      法院109 年度台上字第1013號判決意旨參照）。
（二）刑法第185 條之4 嗣於110 年5 月28日修正增列第2 項公
      布施行（同年月30日生效）：「犯前項之罪，駕駛人於發
      生交通事故致人死傷係無過失者，減輕或免除其刑」，就
      犯本條第1 項之罪之駕駛人於發生交通事故致人死傷係無
      過失者，予以規定減輕或免除其刑。
（三）準此，就非因駕駛人故意或過失所致人死傷之交通事故於
      110 年5 月29日前，不得論以肇事逃逸罪，自110 年5 月
      30日起始得依刑法第185 條之4 第2 項規定論處罪刑。是
      本件所應先審究者為被告就本案車禍事故是否有故意或過
      失，始能進一步論究被告之行為是否成立肇事逃逸罪。
五、經查：
（一）被告於前揭時間與被害人均由西往東行駛於高雄市ＯＯ區ＯＯ
      路，該路段未劃設快慢車道分隔線，被告行至本案路口右
      轉時，乙車前車頭追撞甲車右側後照鏡，被害人人車倒地
      因而受有前揭傷勢，被告下車與被害人談話後，未為必要
      之救護協助、亦未留下基本聯絡資料或等待員警、救護人
      員到場處理，即返回車上駕車離開現場等情，業據被告坦
      承不諱（交訴卷第210 頁），核與被害人於交通事故談話
      紀錄、警詢中供述與偵查中具結證述大致相符（警卷第7 
      至10、35至36頁，偵卷第21至23頁），並有警方密錄器截
      圖（被害人指認照片）、路口監視器畫面、車輛詳細資料
      報表、高雄市立岡山醫院診斷證明書、道路交通事故現場
      圖、調查報告表（一）、（二）-1、高雄市政府警察局交
      通事故分析初步分析研判表、道路交通事故談話記錄、現
      場照片、甲車照片、本院勘驗筆錄及截圖照片等件可佐（
      警卷第19、21、25、27、29、31至34、39至63、65至67頁
      ，交訴卷第280 至282 、289 至295 頁），是此部分事實
      已堪認定。
（二）按汽車行駛至交岔路口，轉彎車應讓直行車先行，道路交
      通安全規則第102 條第1 項第7 款定有明文。惟該規定係
      適用於不同行車方向或同方向不同車道（包括同向二以上
      車道及快慢車道等）行駛之情形，至同向同車道行駛之情
      形，則應適用同規則第94條關於注意兩車並行之間隔及後
      車與前車之間應保持隨時可以煞停之距離等規定，而無上
      開規則第102 條第1 項第7 款規定之適用（最高法院110
      年度台上字第3201號判決）。查本案車禍發生時，被告與
      被害人雖係行駛至交岔路口，然甲、乙車斯時均係由西往
      東行駛於該路段之車輛，故倘兩車行駛於同車道，揆諸前
      揭最高法院判決意旨，即無適用道路交通安全規則第10 2
      條第1 項第7 款規定，課予被告應負「轉彎車讓直行車先
      行」法定義務之餘地，然仍應審酌同規則第94條關於注意
      兩車間隔或第102 條第1 項第4 款右轉彎相關規定之適用
      。
（三）被告於本案車禍事故有無過失：
      1.被害人於交通事故談話時稱：我當時直行於車道白線右
        側，甲車在我左前方突然右轉，未打方向燈等語（警卷
        第35頁），於警詢中指稱：當時甲車與我同方向在我前
        方行駛，被告轉彎時與我發生碰撞等語（警卷第8 頁）
        ，於偵查中指稱：當時甲車在我左手邊與我並行，被告
        突然右轉且未打方向燈等語（偵卷第21頁），則被害人
        固然前後一致指述被告行駛至本案路口右轉前未打方向
        燈且猝然右轉，然其就案發前甲乙車間之相對關係究竟
        是否係同車道行駛、是否係前後車關係之供述尚有前後
        不一致之情形，且被害人之指述仍須有補強證據以擔保
        其指證。
      2.依本院當庭勘驗結果（交訴卷第280 至282 、289 至29
        5 頁）：
        ⑴現場監視器錄影畫面：
          ①於畫面7 時48分38至39秒時，甲車從畫面左上角出
            現沿道路行駛，甲車右後方向燈有黃燈閃爍，車頭
            逐漸朝右偏；
          ②於39秒時，乙車從畫面左上角出現，與甲車同行向
            沿著道路向前直行；
          ③於40秒時，被害人行駛至甲車右後方，甲車車頭持
            續向右偏（甲車右前車輪已抵達車道線），被害人
            繼續行駛至甲車右前車頭處；
          ④於41至42秒時，甲、乙兩車碰撞，被害人人車倒地
            。
        ⑵另一角度拍攝之現場監視器錄影畫面（即兩車碰撞前
          再稍早之畫面）：
          ①於畫面7 時48分35秒時，甲車從畫面上方出現沿道
            路行駛，因現場光線問題致無法看出甲車右前方向
            燈是否有閃爍；
          ②於39秒時，甲車從畫面右方離開；
          ③於38至40秒時，被害人騎乘乙車跟隨甲車後方從畫
            面上方出現，與甲車同行向沿著道路向前直行；
          ④於40秒時，乙車從畫面右方離開。
        ⑶再參以上開監視器錄影畫面截圖，可確認被告與被害
          人於本案車禍發生前，實係行駛於同一車道且甲、乙
          車為前後車關係，而被告駕駛甲車向右偏之前，至少
          於7 時48分38秒時起有開啟右轉方向燈（然無法確認
          是否於7 時48分35秒時已開啟），於甲車之右前車輪
          已抵達車道線時，被害人始將乙車騎乘至甲車右後方
          並持續前進，進而煞車不及撞上甲車右後照鏡。則被
          害人指述甲車未打方向燈、甲車與乙車並行等節，即
          非可採。
      3.準此，本案車禍發生時，甲、乙車既均係由西往東行駛
        於該路段同車道之車輛，且為前後車關係，揆諸前揭最
        高法院判決意旨，即無適用道路交通安全規則第102 條
        第1 項第7 款規定，課予行駛在前之被告應負「轉彎車
        讓直行車先行」法定義務之餘地。又依前開本院勘驗現
        場監視器錄影畫面結果，可知甲車逐漸朝右偏行駛之前
        ，有顯示右轉方向燈，被害人在甲車後方亦自同車道逐
        漸往右偏行駛至車道線，始煞車不及撞擊甲車右後照鏡
        ，則被告並未有右轉前未顯示方向燈，或有何任意驟然
        減速、煞車或於車道中暫停之情形，致被害人無法預料
        被告行駛動向之過失。另本院前開勘驗監視器錄影畫面
        結果，雖無法確認被告係於何時或在距離本案路口多少
        公尺處開啟右轉方向燈，然查卷內既無證據資料佐證被
        告係在距離本案路口少於30公尺處始開啟右轉方向燈而
        影響被害人行車，依罪疑有利被告原則，自難逕認被告
        有此部分過失，併此敘明。
（四）從而，本件車禍事故之發生既難認係因被告之故意或過失
      行為所致，自難認被告「肇事」而對其以肇事逃逸罪責相
      繩。
六、綜上，本件依卷存事證，雖足認被告於車禍事故發生且被害
    人因而受傷之情況下，未為必要之救護協助、亦未留下基本
    聯絡資料或等待員警、救護人員到場處理，即逕自駕車離開
    現場，然本件事故係發生於刑法第185 條之4 第2 項規定增
    列前，既無積極證據足認被告就本案車禍事故之發生應負故
    意或過失責任，參諸前揭說明，被告肇事逃逸之犯行即屬不
    能證明，應依法為被告無罪判決之諭知。
七、按法院認為應科拘役、罰金或應諭知免刑或無罪之案件，被
    告經合法傳喚無正當理由不到庭者，得不待其陳述逕行判決
    ，刑事訴訟法第306 條定有明文。本件被告經本院合法通知
    無正當理由不到庭，有送達證書、報到單（交訴卷第273 、
    277 頁）在卷可按，而本院認被告所涉刑法第185 條之4 肇
    事逃逸之犯行，尚屬無法證明，應為無罪之諭知，爰不待其
    到庭陳述逕行判決，附此敘明。
據上論斷，應依刑事訴訟法第306 條、第301 條第1 項，判決如
主文。
本案經檢察官嚴維德提起公訴，檢察官陳登燦到庭執行職務。
中    華    民    國   110    年    10    月    6     日
                  刑事第一庭    審判長法  官  楊智守
                                      法  官  陳狄建
                                      法  官  林  筠
以上正本證明與原本無異。
如不服本判決應於收受判決後20日內向本院提出上訴書狀，並應
敘述具體理由。其未敘述上訴理由者，應於上訴期間屆滿後20日
內向本院補提理由書（均須按他造當事人之人數附繕本）「切勿
逕送上級法院」。
中    華    民    國   110    年    10    月    7     日
                                      書記官  邱上一